---
title: "agrupamiento_transc_cvera"
author: "Cristian Vera"
date: "2025-05-17"
output: html_document
---

```{r}
install.packages("factoextra")
```


```{r}
# Carga de librerias
library(tidyverse) # Manipulacion de datos
library(cluster) # Para el calculo del coeficiente de silueta
library(factoextra) # Para visualizacion del clustering y kmeans
library(plotly) # Para visualizacion interactiva
```


```{r}
#Carga de dataset
df_mall <- read.csv('Mall_Customers.csv')
df_mall
```

```{r}
# Verificar las dimensiones y nombres de col
print(dim(df_mall))
print(colnames(df_mall))
```

```{r}
#Eliminar las col "Gender" y "CustomerID"
df_mall <- df_mall %>% select(-Gender, -CustomerID)
print(colnames(df_mall))
```


```{r}
# Definir el rango de clusters que se probaran
n_clusters_range <- 2:10
wcss <- c() #Lista vacia para almacenar wcss
```

El coeficiente de silueta ("CS", o índice de silueta) es una medida de calidad de un agrupamiento (clustering) que evalúa qué tan bien se encuentra una instancia dentro de su grupo (cluster) en comparación con otros grupos.

🔍 ¿Para qué se usa?
Se utiliza para:

- Evaluar la cohesión (qué tan cerca están los puntos dentro del mismo cluster).
- Evaluar la separación (qué tan lejos están de otros clusters).
- Determinar el número óptimo de clusters.

Cercano a 1: el punto está bien agrupado.
Cerca de 0: el punto está en el límite entre dos clusters.
Cercano a -1: el punto probablemente esté en el cluster equivocado.

📊 Interpretación global:
Se puede calcular el promedio del coeficiente de silueta de todos los puntos para evaluar la calidad del clustering completo:

s≈0.7 o más: agrupamiento fuerte.
s≈0.5: agrupamiento razonable.
s≤0.25: agrupamiento débil o mala elección del número de clusters.

```{r}
# Iterar sobre un rango de posibles cantidades de clusters
for (n_cluster in n_clusters_range) {
  
  # Ejecuta el algoritmo k-means con n_cluster
  # nstar = 25 cantidades que se corre el algoritmo 
  km <- kmeans(df_mall, centers = n_cluster, nstart =25)
  
  # Calcula promedio de "CS" para evaluar calidad del clustering
  # silhouette() necesita clusters asignados y matriz de distancias
  silhouette_avg <- silhouette(km$cluster, dist(df_mall))
  
  # Promedio de CS (col 3 del resultado)
  sil_coeff <- mean(silhouette_avg[, 3]) # Mayor valor indica mejor separacion entre clusters
  
  # Imprime por consola el valor del CS para esta cantidad de clusters
  cat("For n_clusters =", n_cluster, ", El Coef. de Silueta es:", sil_coeff, "\n")
  
  # Guarda suma de cuadrados intra-cluster
  # Sirve para graficar el metodo del codo
  wcss <- c(wcss, km$tot.withinss)
}

  # Graficar el metodo del codo para ver en que punto el wcss deja de decrecer bruscamente
plot(n_clusters_range,
     wcss,
     type = "b",
     pch = 19,
     frame = FALSE,
     xlab = "Numero de Clusters",
     ylab = "WCSS",
     main = "The Elbow Method")
```
✅ Interpretación general del coeficiente de silueta:

🧠 El valor más alto del coeficiente de silueta es 0.452 cuando se usan 6 clusters.
A partir de 6 clusters, el coeficiente comienza a disminuir, lo cual indica que agregar más clusters no mejora la calidad del agrupamiento, e incluso puede degradarla.
Esto sugiere que 6 es el número óptimo de clusters, al menos desde el punto de vista de la separación entre grupos y cohesión interna.


```{r}
# Inicializar vectores
wcss <- c()
silhouette_scores <- c()

# Iterar sobre un rango de posibles cantidades de clusters
for (n_cluster in n_clusters_range) {
  
  km <- kmeans(df_mall, centers = n_cluster, nstart = 25)
  silhouette_avg <- silhouette(km$cluster, dist(df_mall))
  sil_coeff <- mean(silhouette_avg[, 3])
  
  # Imprimir en consola
  cat("For n_clusters =", n_cluster, ", El Coef. de Silueta es:", sil_coeff, "\n")
  
  # Guardar valores
  wcss <- c(wcss, km$tot.withinss)
  silhouette_scores <- c(silhouette_scores, sil_coeff)
}

# Graficar Coeficiente de Silueta
plot(n_clusters_range,
     silhouette_scores,
     type = "b",
     pch = 19,
     col = "darkgreen",
     frame = FALSE,
     xlab = "Número de Clusters",
     ylab = "Coeficiente de Silueta Promedio",
     main = "Análisis de Separación de Clusters (Coef. de Silueta)")

```
📊 Gráfico alternativo al método del codo: el gráfico del Coeficiente de Silueta promedio según la cantidad de clusters. Este gráfico es útil para visualizar qué tan bien definidos están los clusters y complementa al método del codo.

```{r}
library(cluster)   # Para la función silhouette
library(factoextra) # Para fviz_silhouette

# Ejecutar K-means con 6 clusters
set.seed(123) # para reproducibilidad
km_6 <- kmeans(df_mall, centers = 6, nstart = 25)

# Calcular distancias y siluetas
sil_6 <- silhouette(km_6$cluster, dist(df_mall))

# Visualizar el gráfico de silueta
fviz_silhouette(sil_6, 
                palette = "jco", 
                ggtheme = theme_minimal(),
                title = "Gráfico de Silueta para k = 6 Clusters")

```
📊 Gráfico de silueta completo para k = 6 clusters usando R. Este gráfico te permite ver visualmente qué tan bien se agrupan los datos individualmente dentro de cada cluster.

🔍 Interpretación:
Cada barra representa una observación.

El largo de la barra indica qué tan bien está asignada al cluster (valor cercano a 1 = buena asignación).

Si hay muchas barras negativas o cortas, podría haber solapamiento entre clusters.

El promedio de todas las barras es el coeficiente global de silueta para k = 6.


```{r}
library(plotly)

plot_ly(
  x = ~n_clusters_range,
  y = ~wcss,
  type = "scatter",
  mode = "markers+lines",
  
  marker = list(
    color = ~n_clusters_range,
    colorscale = "viridis",
    size = 10
  ),
  
  line = list(
    color = 'rgba(100, 100, 100, 0.8)',
    width = 2
  )
) %>%
  layout(
    title = "Metodo del codo",
    xaxis = list(title = "Numero de clusters"),
    yaxis = list (title = "WCSS (Whitin-Cluster Sum of Squares"),
    shadowlegend = FALSE
  )
```
📊 Gráfico interactivo tipo "método del codo" donde:

- El eje X muestra diferentes números de clusters.
- El eje Y muestra la suma de cuadrados intra-cluster (WCSS).
- Los puntos y líneas conectan esos valores, coloreados según el número de clusters.
- El gráfico ayuda a identificar visualmente el número óptimo de clusters donde la reducción de WCSS se vuelve menos pronunciada ("el codo").

```{r}
# Crear el modelo final con 6 clusters
set.seed(5)
km_final <- kmeans(df_mall, centers = 6, nstart = 100, iter.max = 1000)
print(km_final$cluster)
```
```{r}
# Imprimir los centroides
print("Centroides:")
print(km_final$centers)

# Agregar la asignacion de clusters al Dataframe original
df_mall$cluster <- km_final$cluster
head(df_mall, 10)
```

```{r}
# Ejemplo: Nuevo cliente y asignacion a un cluster

edad_nuevo_cliente <- 46
ingreso_anual_nuevo_cliente <- 62
puntaje_gasto_nuevo_cliente <- 60

# Se crea dataframe con esos valores para manterner cinsistencia con los datos originales

nuevo_cliente <- data.frame(
  Age = edad_nuevo_cliente,
  Annual_Income = ingreso_anual_nuevo_cliente,
  Spending_Score = puntaje_gasto_nuevo_cliente
)

# Calculamos la distancia del nuevo cliente a cada centroide (uno por cluster)
# apply(..., 1, ...) aplica una funcion a cada (centroide) de la matriz km_final$centers
distancias <- apply(km_final$centers, 1, function(centroide) {
  sum((centroide - as.numeric(nuevo_cliente))^2)
})

# Asignamos el cliente al cluster con menor distancia
segmento_nuevo_cliente <- which.min(distancias)

# Mostramos el numero de cluster al que pertenece el nuevo cliente
cat("El nuevo cliente pertenece al segmento:", segmento_nuevo_cliente, "\n")
```
```{r}
# Calcular coef. de Silueta y Davies-Bouldin
silhouette_avg <- silhouette(km_final$cluster, dist(df_mall))
cat("Coeficiente de Silueta promedio:", mean(silhouette_avg[, 3]), "\n")
```
```{r}
# Funcion para calcula el indice de Davies-Bouldin manualmente
davies_bouldin_index <- function(data, clusters, centers) {
  # Calcular la cantidad de clusters unicos
  n_clusters <- length(unique(clusters))
  
  # Inicializa el indice Davies-Bouldin
  db_index <- 0
  
  #itera sobre c/cluster i
  for (i in 1:n_clusters) {
    max_ratio <- 0 # Para guardar el máx ratio para el cluster i
    #itera sobre c/cluster j
    for (j in 1:n_clusters) {
      if (i != j) {
        #Calcula la dispersion dentro del clsuter i(promedio de dist al cuadrado)
        si <- mean(dist(data[clusters == i, ])^2)
        #Calcula la dispersion dentro del cluster j
        sj <- mean(dist(data[clusters == j, ])^2)
        
        #Calcula la distancia al cuadrado entre los centroides de los clusters i y j
        Mij <- sum((centers[i, ] - centers[j, ])^2)
        
        #Calcula el ratio de dispersion entre los clusters i y j
        ratio <- (si + sj) / Mij
        
        #Guarda el mayor ratio para el cluster i
        if (ratio > max_ratio) {
          max_ratio <- ratio
        }
      }
    }
    
    # Acumula el máx ratio del cluster i al indice DB total
    db_index <- db_index + max_ratio
  }
  
  # devuelve el promedio del indice Davies-Bouldin
  return(db_index / n_clusters)
}

# Uso de la funcion con tus datos
# df_mall: datos de entrada
# km_final$cluster: etiquetas de cluster del modelo kmeans
# kkm_final$centers: centroides del modelo kmeans
db_index_manual <- davies_bouldin_index(df_mall, km_final$cluster, km_final$centers)

# Imprime el valor del indice Davies-Bouldin
cat("Indice de Davies-Bouldin manual:", db_index_manual, "\n")
```
El índice de Davies-Bouldin (DBI) es una métrica de evaluación interna usada para medir la calidad de una partición en técnicas de clustering, como K-means.

🧠 ¿Qué mide?
El índice mide la separación entre clusters y la cohesión dentro de los clusters.

Cohesión (Sᵢ): cuán cerca están los puntos de su centroide.

Separación (Mᵢⱼ): qué tan lejos están los centroides de los distintos clusters.

📊 Regla práctica
DBI	Calidad del Clustering
0 (ideal)	Excelente
~0,3–0,5	Bueno
Mayor a 1	Malo


```{r}
# Verificar si hay valores NA en las columnas
summary(df_mall)
```


```{r}
library(shiny)

# UI
ui <- fluidPage(
  titlePanel("Asignación de Clientes a Clusters con K-means"),
  
  sidebarLayout(
    sidebarPanel(
      # Control deslizante para ingresar la edad del cliente
      sliderInput("age", "Edad del Cliente:",
                  min = 18, max = 70,
                  value = 36), # Valor inicial basado en la mediana
      
      # Control deslizante para ingresar el ingreso anual
      sliderInput("income", "Ingreso Anual (k$):",
                  min = 15, max = 137,
                  value = 60), # Valor inicial basado en el promedio
      
      # Control deslizante para ingresar el puntaje de gasto
      sliderInput("spending", "Puntaje de Gasto (1-100):",
                  min = 1, max = 99,
                  value = 50), # Valor inicial basado en el promedio
      
      # Botón para calcular el cluster
      actionButton("submit", "Calcular Cluster")
    ),
    
    mainPanel(
      # Mostrar los resultados del cluster con colores y animación
      h3("Resultado del Clustering"),
      htmlOutput("cluster_output"),
      
      # Mostrar el resumen de las variables (máximo y mínimo)
      h4("Resumen de los datos"),
      verbatimTextOutput("summary_output")
    )
  )
)

# Server
server <- function(input, output) {
  
  # Resumen de los datos originales
  output$summary_output <- renderPrint({
    summary(df_mall)
  })
  
  # Calcular el cluster basado en los inputs del usuario
  observeEvent(input$submit, {
    
    nuevo_cliente <- data.frame(
      Age = input$age,
      Annual_Income = input$income,
      Spending_Score = input$spending
    )
    
    # Calcular las distancias del nuevo cliente a los centroides
    distancias <- apply(km_final$centers, 1, function(centroide) {
      sum((centroide - as.numeric(nuevo_cliente))^2)
    })
    
    # Obtener el cluster más cercano
    segmento_nuevo_cliente <- which.min(distancias)
    
    # Definir colores para los clusters
    colores <- c("red", "blue", "green", "orange", "purple")
    color <- colores[segmento_nuevo_cliente]
    
    # Mostrar el resultado con animación simple y color
    output$cluster_output <- renderUI({
      HTML(sprintf(
        '<div style="font-size: 24px; color: %s; animation: fadeIn 2s;">
           El cliente pertenece al <b>Cluster #%d</b>
         </div>
         <style>
           @keyframes fadeIn {
             from {opacity: 0;}
             to {opacity: 1;}
           }
         </style>', 
        color, segmento_nuevo_cliente
      ))
    })
  })
}

# Ejecutar la app
shinyApp(ui = ui, server = server)


```

```{r}
# Valorizacion economica basada en asignaciones correctas
costo_mala_asignacion <- 800
beneficio_buena_asignacion <- 1000
n_clientes <- nrow(df_mall)
proporcion_correcta_asignacion <- mean(silhouette_avg[, 3])

# selecciona la tercera columna del resultado de silhouette, que contiene el coef. de silueta para cada punto del dataset.
clientes_correctamente_asignados <- round(proporcion_correcta_asignacion * n_clientes)
clientes_incorrectamente_asignados <- n_clientes - clientes_correctamente_asignados

beneficio_total <- clientes_correctamente_asignados * beneficio_buena_asignacion
costo_total <- clientes_incorrectamente_asignados * costo_mala_asignacion

valorizacion_economica_neta <- beneficio_total - costo_total

cat("Clientes incorrectamente asignados:", clientes_incorrectamente_asignados, "\n")
cat("Beneficio total: $", beneficio_total, "\n")
cat("Costo total: $", costo_total, "\n")
cat("Valorización económica neta: $", valorizacion_economica_neta, "\n")

```

