---
title: "series_temporales_transc_cristian_vera"
author: "Cristian Vera"
date: "2025-07-06"
output: html_document
---

## Series Temporales

Una serie temporal es un conjunto de datos numéricos organizados en secuencia cronológica, donde cada valor representa una observación tomada en un momento específico, como días, meses, trimestres o años. Este tipo de datos permite analizar cómo evolucionan ciertos fenómenos a lo largo del tiempo, identificar patrones como tendencias, estacionalidades o ciclos, y hacer predicciones futuras. Se utiliza en áreas como economía, meteorología, finanzas y producción, y puede ser modelada con herramientas estadísticas específicas como ARIMA o redes neuronales para pronóstico y análisis.

🎯 ¿Para qué se usan? 

Se usan para:
1. Analizar tendencias (por ejemplo, si las ventas aumentan a lo largo del tiempo).
2. Detectar estacionalidades (como mayor consumo en verano).
3. Hacer predicciones (por ejemplo, cuánto se venderá el próximo mes).
4. Modelar comportamientos con métodos como ARIMA, Holt-Winters, redes neuronales, etc.

🧠 Características clave de una serie temporal:

1. Tendencia: cambio sostenido a lo largo del tiempo (por ejemplo, crecimiento económico).
2. Estacionalidad: patrones repetitivos en intervalos regulares (como el aumento de ventas en diciembre).
3. Ciclos: fluctuaciones a largo plazo (por ejemplo, ciclos económicos).
4. Ruido: variaciones aleatorias no explicadas por tendencias o ciclos.

-

¿Qué está haciendo?
ts(...): crea un objeto de serie temporal en R.
data = c(1:36): los datos son los números del 1 al 36.
start = 2020 + 1/4: la serie comienza en el primer trimestre de 2020.
2020 + 1/4 = 2020.25 es cómo R representa el primer trimestre (porque 1/4 = 0.25).
frequency = 4: indica que es una serie trimestral (4 períodos por año).

✅ Entonces, estás creando una serie temporal trimestral desde el primer trimestre de 2020, con 36 datos (es decir, 9 años completos).

```{r}
# Distribucion de datos empírica / 1:36 cantidad de elementos
serieTemp <- ts(data=c(1:36), start = 2020+1/4, frequency = 4)
cycle(serieTemp)
```

**Son 5 años de datos diarios para ventas de 50 artículos diferentes en 10 negocios distintos, entre 2013 y 2017 inclusive.**

Elegiremos un artículo y un negocio de manera aleatoria y analizaremos la serie temporal.

La idea es pronosticar las ventas del último año

Esta serie tiene 2 estacionalidades: semanal y anual, y hay que incluirlas en el análisis.

Vamos a usar otra librería, TBATS, que maneja estacionalidades no enteras.

```{r}
install.packages("forecast")
install.packages("TSA")
install.packages("tseries")
```

```{r}
# carga el paquete 'forecast' para realizar pronósticos de series temporales
library(forecast)

# carga el paquete 'TSA' para análisis de series temporales
library(TSA)

# carga el paquete 'stats' para funciones estadísticas básicas
library(stats)

# carga el paquete 'tseries' para realizar pruebas de estacionariedad y otras operaciones
# relacionadas con series temporales
library(tseries)

```


```{r}
# Cargamos el archivo traing.csv a un dataframe y empezamos
ventas_todo <- read.csv('train.csv', header = TRUE)
dim(ventas_todo) #Dimensiones de ventas
ventas_todo
```

```{r}
library(dplyr)

# Contar los valores únicos en la columna 'store'
num_unique_stores <- ventas_todo %>%
  distinct(store) %>% # Filtrar los valores únicos en la columna 'store'
  count()             # Contar el número de valores únicos

# Contar los valores únicos en la columna 'item'
num_unique_items <- ventas_todo %>%
  distinct(item) %>% # Filtrar los valores únicos en la columna 'item'
  count()            # Contar el número de valores únicos

# Imprimir los resultados
print(num_unique_items)
print(num_unique_stores)

```

```{r}
# Elegimos 'articulo' y 'negocio'
set.seed(123)  # Establecemos una semilla para reproducibilidad
articulo <- sample(1:50, 1)   # elijo un artículo aleatoriamente - ITEMS
negocio <- sample(1:10, 1)    # elijo un negocio aleatoriamente - STORE
cat("articulo =", articulo, "\n")
cat("negocio =", negocio, "\n")

```

```{r}
# Ahora seleccionamos sólo los datos del artículo y negocio elegidos
ventas <- subset(ventas_todo, store == negocio & item == articulo)
ventas <- ventas[, c("date", "sales")]    # Seleccionamos las columnas 'date' y 'sales'
ventas$date <- as.Date(ventas$date)       # Convertimos la columna 'date' a formato de fecha
rownames(ventas) <- NULL                  # Reiniciamos los nombres de fila
ventas <- ventas[order(ventas$date), ]    # Ordenamos por fecha
print(ventas$sales)

```
```{r}
# Establecer tamaño de la figura
options(repr.plot.width=16, repr.plot.height=6)

# Graficar las ventas
plot(ventas$date, ventas$sales, type = "l", xlab = "Fecha", ylab = "Ventas") # un type de líneas

```

```{r}
# Filtrar datos hasta el 31/12/2013
ventas_2013 <- ventas[ventas$date <= as.Date("2013-12-31"), ]

# Graficar las ventas del primer año
plot(ventas_2013$date, ventas_2013$sales, type = "l", xlab = "Fecha", ylab = "Ventas")
```

```{r}
# Filtrar datos para el rango de fechas dado
ventas_rango <- subset(ventas, date >= as.Date("2013-12-10") & date <= as.Date("2013-12-24"))

# Graficar las ventas en el rango de fechas especificado
plot(ventas_rango$date, ventas_rango$sales, type ="l", xlab="Fecha", ylab="Ventas")
```

**dickey_fuller** Ayuda a determinar si los datos siguen un proceso estacionario o si tienen tendencias o patrones estacionales que deben tenerse en cuenta en el análisis posterior. Si el valor p (p-value) es menor que 0.05, se rechaza la hipótesis nula de que la serie tiene raíces unitarias, lo que indica que la serie es estacionaria.

```{r}
# Función para realizar la prueba de Dickey-Fuller
dickey_fuller <- function(serie) {
  # Realizar la prueba de Dickey-Fuller
  df_test <- adf.test(serie)
  
  # Extraer los resultados
  tstat <- df_test$statistic
  pvalue <- df_test$p.value
  
  # Imprimir los resultados
  cat("Resultado de la prueba Dickey-Fuller:\n")
  cat("------------\n")
  cat("Estadistica de prueba\t", tstat, "\n")
  cat("p-value\t\t\t", pvalue, "\n")
  cat("------------\n")
  
  # Imprimir el resultado / por recomendacion estadistica , tambien se puede considerar el tstat.
  if (pvalue < 0.05) {
    cat("La serie es estacionaria\n")
  } else {
    cat("\nLa serie no es estacionaria\n")
  }
}

```

```{r}
# Aplicar la funcion dickey-fuller a las ventas
dickey_fuller(ventas$sales)
```
** Considerar que la estacionariedad es muy deseable, su ausencia no impide completamente el análisis de la serie temporal, pero puede requerir enfoques más avanzados y cuidadosos.

```{r}
# Dividir los datos en conjuntos de entrenamiento y prueba
train <- ventas[ventas$date <="2016-12-31", ]
test <- ventas[ventas$date > "2016-12-31", ]
```

```{r}
test <- ventas[ventas$date > "2016-12-31", ]
test
```

```{r}
# Instalar y cargar el paquete forecast si aún no está instalado
if (!requireNamespace("forecast", quietly = TRUE)) {
  install.packages("forecast")
}
library(forecast)

# Convertir la columna de Fecha a tipo Date si no está en ese formato
train$date <- as.Date(train$date)

# Definir la serie temporal
serie_temporal <- ts(train$sales, frequency = 365)

# Ajustar el modelo TBATS al conjunto de entrenamiento / por EDA se establece periodo de ventas semanal y patrones estacionales anuales :)
model_tbats_train <- tbats(serie_temporal, seasonal.periods = c(7, 365.25))

# Generar el pronóstico con el horizonte deseado
horizonte_pronostico <- 365  # Horizonte de pronóstico deseado
pronostico_tbats <- forecast(model_tbats_train, h = horizonte_pronostico)$mean # resumen óptimo de la serie

```

```{r}
library(ggplot2)  # Asegurarse de cargar ggplot2
# Graficar la serie temporal junto con las predicciones
autoplot(pronostico_tbats, series = "Pronóstico TBATS") +
  autolayer(serie_temporal, series = "Serie Temporal") +
  ylab("Ventas") +
  xlab("Fecha") +
  ggtitle("Serie Temporal de Ventas y Pronóstico TBATS")

```

```{r}
# Generar el pronóstico
pronostico_tbats <- forecast(model_tbats_train, h = horizonte_pronostico)

# Crear un dataframe con las fechas y los pronósticos
df_pronostico <- data.frame(
  Fecha = seq(from = as.Date("2017-01-01"), by = "day", length.out = horizonte_pronostico),
  Pronostico = pronostico_tbats$mean
)

# Mostrar el dataframe
print(df_pronostico)

```

```{r}
# Supongamos que el valor promedio dpor venta es de $100
valor_promedio_por_venta <- 100

# Calcular los ingresos proyectados
ingresos_proyectados <- sum(df_pronostico$Pronostico) * valor_promedio_por_venta

# Mostrar los ingresos proyectados
cat("Ingresos proyectados para el proximo año: $", ingresos_proyectados, "\n")


```

