---
title: "Simulaciones y Montecarlo"
author: "Cristian Vera"
date: "2025-07-06"
output: html_document
---

¿Qué es el Método Monte Carlo? 🎲
El Método Monte Carlo 🎲 es una técnica estadística de simulación que se utiliza para entender el impacto de la incertidumbre y el riesgo en modelos matemáticos y financieros 📈. Es especialmente útil cuando las matemáticas tradicionales son demasiado complejas o no se pueden aplicar fácilmente.

Origen del Método Monte Carlo 🏰
El nombre "Monte Carlo" 🏰 se debe a la famosa ciudad de Mónaco conocida por sus casinos y juegos de azar. El término fue introducido por Stanislaw Ulam y Nicholas Metropolis en la década de 1940 durante su trabajo en el Proyecto Manhattan, aunque la idea de la simulación estocástica se remonta a los trabajos de John von Neumann en los años 30.

<!-- El objetivo de este código es realizar una simulación de Monte Carlo para estimar la 
probabilidad de ganar un "premio" al elegir un pingüino al azar de una especie objetivo 
específica en el conjunto de datos de pingüinos. -->

```{r}
# Cargar la biblioteca
install.packages("palmerpenguins")
library(palmerpenguins)
```

```{r}
# Cargar el conjunto de datos de pingüinos
data("penguins")

```

```{r}
penguins
```

```{r}
# Número de simulaciones de Monte Carlo
num_simulaciones <- 10000  # Define el número de simulaciones que se realizarán

# Función para realizar una simulación de Monte Carlo y calcular la probabilidad
simulacion_loteria_pingüinos <- function(especie_objetivo) {
  especie_elegida <- sample(penguins$species, 1)  # Selecciona una especie aleatoria del conjunto de datos
  return(especie_elegida == especie_objetivo)     # Devuelve TRUE si la especie elegida es igual a la especie objetivo
}

# Programa interactivo
cat("¡Bienvenido a la Lotería de Pingüinos!\n")  # Imprime un mensaje de bienvenida
cat("Especies disponibles en el conjunto de datos:\n")  # Imprime las especies disponibles
especies_disponibles <- unique(penguins$species)  # Obtiene las especies únicas del conjunto

print(especies_disponibles, sep = "\n")  # Imprime las especies disponibles

especie_objetivo <- readline(prompt = "Ingresa la especie objetivo (elige una de las especies de arriba): ")  # Solicita al usuario ingresar una especie objetivo

# Verificar si la especie ingresada es válida
if (especie_objetivo %in% especies_disponibles) {  # Verifica si la especie objetivo está en la lista de especies disponibles
  # Realizar las simulaciones de Monte Carlo
  set.seed(123)  # Establece una semilla para reproducibilidad
  resultados <- replicate(num_simulaciones, simulacion_loteria_pingüinos(especie_objetivo))  # Realiza las simulaciones

  # Calcular la probabilidad de ganar un premio
  probabilidad_ganar_premio <- sum(resultados) / num_simulaciones  # Calcula la probabilidad de que la especie objetivo sea elegida en las simulaciones

  # Imprimir la probabilidad
  cat("Probabilidad de ganar un premio si eliges un pingüino al azar de la especie",
      especie_objetivo, ":", probabilidad_ganar_premio, "\n")  # Imprime la probabilidad calculada
} else {
  cat("Especie ingresada no válida. Asegúrate de elegir una de las especies disponibles en la lista.\n")  # Imprime un mensaje de error si la especie objetivo no es válida
}

```
<!-- El objetivo de este código es simular el apareamiento entre dos especies de pingüinos seleccionadas por el usuario y calcular la probabilidad de que ocurra un apareamiento exitoso entre esas dos especies. -->

```{r}
library(palmerpenguins)
library(dplyr)

```

```{r}
# Obtener la lista de todas las especies únicas en el conjunto de datos
especies_disponibles <- unique(penguins$species)  # Extrae las especies únicas
especies_disponibles  # Imprime la lista de especies disponibles

# Solicitar al usuario que ingrese las especies que desea aparear
especie1 <- readline("Ingrese la primera especie: ")
especie2 <- readline("Ingrese la segunda especie: ")

# Verificar si las especies ingresadas son válidas
if (!(especie1 %in% especies_disponibles) || !(especie2 %in% especies_disponibles)) {
  cat("Al menos una de las especies ingresadas no es válida.\n")
  
} else if (especie1 == especie2) {
  cat("Las especies ingresadas son iguales. Deben ser diferentes para el apareamiento.\n")
  
} else {
  # Filtrar el conjunto de datos para incluir solo las dos especies de interés
  especies <- c(especie1, especie2)
  pinguinos <- penguins %>%
    filter(species %in% especies)

  # Número de simulaciones Monte Carlo
  num_simulaciones <- 1000

  # Vector para almacenar los resultados de las simulaciones
  resultados_apareamiento <- numeric(num_simulaciones)

  # Realizar las simulaciones
  for (i in 1:num_simulaciones) {
    pareja <- sample(1:nrow(pinguinos), 2)
    especie_pareja1 <- pinguinos$species[pareja[1]]
    especie_pareja2 <- pinguinos$species[pareja[2]]

    resultados_apareamiento[i] <- ifelse(especie_pareja1 != especie_pareja2, 1, 0)
  }

  # Calcular la probabilidad de éxito de apareamiento
  probabilidad_exito <- mean(resultados_apareamiento)

  # Mostrar el resultado
  cat("Probabilidad de éxito de apareamiento entre especies:", probabilidad_exito, "\n")
}


```

✅ Código Mejorado: Apareamiento entre macho y hembra de diferentes especies

Versión más flexible del código, donde el usuario puede ingresar:
- La especie del macho.
- La especie de la hembra.

La simulación generará apareamientos solo entre esas dos combinaciones específicas.

```{r}
library(dplyr)
library(palmerpenguins)

# Obtener especies disponibles
especies_disponibles <- unique(penguins$species)
print(especies_disponibles)

# Solicitar al usuario las dos especies
especie_macho <- readline("Ingrese la especie del macho: ")
especie_hembra <- readline("Ingrese la especie de la hembra: ")

# Validaciones
if (!(especie_macho %in% especies_disponibles) || !(especie_hembra %in% especies_disponibles)) {
  cat("Al menos una de las especies ingresadas no es válida.\n")
  
} else if (especie_macho == especie_hembra) {
  cat("Las especies deben ser diferentes para esta simulación.\n")
  
} else {
  # Filtrar pingüinos machos de la primera especie y hembras de la segunda
  machos <- penguins %>%
    filter(species == especie_macho, sex == "male")
  
  hembras <- penguins %>%
    filter(species == especie_hembra, sex == "female")

  # Validar que haya datos suficientes
  if (nrow(machos) == 0 || nrow(hembras) == 0) {
    cat("No hay suficientes datos para una o ambas combinaciones de sexo y especie.\n")
  } else {
    # Definir número de simulaciones
    num_simulaciones <- 1000
    resultados_apareamiento <- numeric(num_simulaciones)

    # Realizar simulaciones (macho de especie 1 con hembra de especie 2)
    for (i in 1:num_simulaciones) {
      macho <- sample_n(machos, 1)
      hembra <- sample_n(hembras, 1)

      # Se considera éxito si son de especies distintas (ya está garantizado por el filtro)
      resultados_apareamiento[i] <- ifelse(macho$body_mass_g > hembra$body_mass_g, 1, 0)

    }

    # Calcular probabilidad de éxito
    probabilidad_exito <- mean(resultados_apareamiento)

    # Mostrar resultado
    cat("Probabilidad de éxito de apareamiento entre un macho de", especie_macho,
        "y una hembra de", especie_hembra, ":", probabilidad_exito, "\n")
  }
}

```

```{r}
# Cargar librerías necesarias
library(shiny)
library(dplyr)
library(palmerpenguins)

# Definir la interfaz de usuario
ui <- fluidPage(
  titlePanel("Simulador de Apareamiento de Pingüinos"),
  
  sidebarLayout(
    sidebarPanel(
      selectInput("especie_macho", "Seleccione la especie del macho:",
                  choices = unique(na.omit(penguins$species))),
      
      selectInput("especie_hembra", "Seleccione la especie de la hembra:",
                  choices = unique(na.omit(penguins$species))),
      
      numericInput("num_simulaciones", "Cantidad de simulaciones:",
                   value = 1000, min = 1),
      
      actionButton("simular", "Simular")
    ),
    
    mainPanel(
      verbatimTextOutput("resultado")
    )
  )
)

# Definir la lógica del servidor
server <- function(input, output) {
  observeEvent(input$simular, {
    
    especie_macho <- input$especie_macho
    especie_hembra <- input$especie_hembra
    num_simulaciones <- input$num_simulaciones
    
    # Validaciones
    if (especie_macho == especie_hembra) {
      output$resultado <- renderPrint({
        "Las especies deben ser diferentes para esta simulación."
      })
      
    } else {
      machos <- penguins %>%
        filter(species == especie_macho, sex == "male", !is.na(body_mass_g))
      
      hembras <- penguins %>%
        filter(species == especie_hembra, sex == "female", !is.na(body_mass_g))
      
      if (nrow(machos) == 0 || nrow(hembras) == 0) {
        output$resultado <- renderPrint({
          "No hay suficientes datos para una o ambas combinaciones de sexo y especie."
        })
        
      } else {
        resultados_apareamiento <- numeric(num_simulaciones)
        
        for (i in 1:num_simulaciones) {
          macho <- sample_n(machos, 1)
          hembra <- sample_n(hembras, 1)
          
          resultados_apareamiento[i] <- ifelse(macho$body_mass_g > hembra$body_mass_g, 1, 0)
        }
        
        probabilidad_exito <- mean(resultados_apareamiento)
        
        output$resultado <- renderPrint({
          cat("Probabilidad de éxito de apareamiento entre un macho de", especie_macho,
              "y una hembra de", especie_hembra, ":", probabilidad_exito, "\n")
        })
      }
    }
  })
}

# Ejecutar la aplicación
shinyApp(ui = ui, server = server)

```


